臺北高等行政法院判決　　　　　　　　　　　　　　　九十年度訴字第六七九五號
　　　　　　　　　　　　　　　.
　　原　　　告　甲○○
　　被　　　告　內政部警政署臺灣警察專科學校
　　代　表　人　乙○○校長）.
　　訴訟代理人　丁○○
　　　　　　　　丙○○
　　　　　　　　歐德芳律師
右當事人間因考試事件，原告不服內政部中華民國九十年十一月十五日台（九十）內
訴字第九○○七六○九號訴願決定，提起行政訴訟。本院判決如左：
　　主  文
原告之訴駁回。
訴訟費用由原告負擔。
　　事  實
一、事實概要：原告係參加被告機關專科警員班第二十期招生複試體測，右手臂關節
    處有車禍造成之雙道疤痕，其中因開刀疤痕長達十二公分，寬一公分，與該期招
    生簡章規定，穿著短袖夏季制服外露部分，無嚴重影響觀瞻之疤痕或胎記者（未
    超過五公分以上）不合，經判定為不合格，並提報被告機關於民國（以下同）九
    十年七月十日召開之第四次招生委員會審議確認在案，仍列為不合格。原告不服
    ，提出申訴、訴願，遞遭駁回，遂向本院提起行政訴訟。
二、兩造聲明：
　(一)原告聲明：訴願決定及原處分均撤銷。
　(二)被告聲明：駁回原告之訴。訴訟費用由原告負擔。
三、兩造之爭點：被告機關依招生簡章第捌點第二項複試之（三）１之（6）規定作
    成不錄取原告之處分，是否合憲、合法？
甲、原告主張：
  (一)原行政處分與憲法為落實職業選擇自由之工作權及自我人格實現與發展之人性尊
    嚴之規定與精神相違：
    1.所謂工作權之保障，除了為避免公權力不當干預人民選擇職業及執行職業之自
      由，而賦予人民針對此等干預之防衛權外，也課予國家必須建立提供職業教育
      機制的任務，人民可依其意願、自由地依照公平之機會服公職，原即屬工作權
      （自由）之一部，雖於我國憲法另以獨立條文宣示其保護，其權利（自由）之
      實質內容及保護，仍須以工作之保護為準據，不可謂因此而有所不同。又對職
      業自由之限制，原有法律保留原則之適用。而對職業自由限制效果之規範，內
      容實仍受以下原則之約制，並非可任由立法者（尤其授權之情形下）侵害之：
      (1)基本權不可在實質上被架空。
      (2)限制（侵害）權利之核心，不可授權行政機關以行政規範予以規定。
      (3)對職業自由之限制不可違反平等原則。
      (4)對職業自由之限制不可違反比例原則。
    2.按專科教育法第一條規定：「專科學校，依中華民國憲法第一百五十八條之規
      定，以教授應用科學與技術，養成實用專業人才為宗旨。」該職業教育規定，
      雖屬基本國策之實現，惟該接受專科教育，係實現將來工作權（職業選擇自由
      ）之重要前提，屬工作權之前階段權利，在該職業自由之譜系內，含有職業教
      育之受教育機會，故本件有關職業能力養成教育請求權，屬憲法第十五條工作
      權之保障範圍內，尤其是憲法為落實職業選擇自由之工作權及自我人格實現與
      發展之人性尊嚴之重要基礎。原處分之相關法規依據，應參照上開憲法保障工
      作權規定之意旨制定，以落實工作權保障及自我人格實現與發展之人性尊嚴要
      求。在相關法規範未修正前，有關憲法基本權保障之重要事項，仍應依憲法基
      本權規定及憲法與一般法律原理原則處理，故原處分違反上開憲法第十五條工
      作權保障規定及憲法原理原則，屬違法之行政處分。
  (二)原行政處分所據之相關招生簡章及體測項目不合格標準欄有違憲法第二十三條之
    「法律保留原則」：
    1.針對警專所設定之複測標準關於儀容乙項，需就其性質及法效予以考量。警專
      之教育，原為就職警員不可或缺之前提，與警察職業具直接密切之關連，故其
      對招收學生，固然可以依據警察執勤之需要，訂定甄試學員之資格限制。惟此
      等資格之限制仍須符合上述(一)1.之條件。按警專入學資格設有儀容之規定，乃
      針對申請人所設之主、客觀能力要件之一。鑑於警察工作之特性，原可在專科
      學校法第二十六條所定資格外，另依據各該職業之特別法規設定資格限制，以
      確保將來學員執行警察勤務之能力。惟此種資格限制，與特殊職業執照取得之
      資格要求，並無二致，皆需有法律之基礎，並不可以概括授權之方式為之。被
      告機關就招生設定資格限制，確對人民工作（服公職）形成限制、干涉。依憲
      法第二十三條，應有法律基礎（授權）。且依大法官釋字第二六八、三六○、
      三六○、四○二號等解釋可知，工作權之限制不可以命令為之。須考慮者只有
      儀容要求對於入學是否構成核心性之限制。按被告機關可以儀容上之要求，拒
      卻發予入學之許可，乃是對於入學可否（核心部分）決定性影響，故必須取得
      法律基礎，不可逕以命令為之。
    2.依相關招生簡章及體測項目不合格標準欄等規定，似依據專科學校規程第三十
      二條第二項授權之招生辦法所訂定（按招生簡章無規定法源依據），另專科學
      校學生學籍規則第五條亦規定各校須擬定招生辦法始得招收新生。按學校與學
      生關係雖位於特別權利關係之中，但有關基本權實現之重要決定，仍須以法律
      或法律授權以法規命令定之，此乃法治國原則及民主原則要求之落實。本件有
      關招生入學之學生法律上地位，實屬學生將來工作權（職業選擇自由）實現之
      重要事項，須有法律或授權之法規命令加以規定。本件涉及之專科學校規程，
      雖係依專科學校法第三十三條所訂定而有授權基礎，惟專科學校法第三十三條
      規定違反授權明確性原則，固無論矣，而該法律授權事項於授權訂定之法規命
      令中亦不得再授權，否則即違反法律保留原則。本件有關學生入學之合格標準
      ，係屬重要事項，應於法律或法律授權之法規命令中規定，始屬合法，故本件
      依被告機關招生辦法訂定之相關招生簡章及體測項目不合格標準欄，違反法律
      保留原則，依上開規定作成之不予錄取處分亦係違法之行政處分。
    3.依被告機關答辯書所述，招生簡章之訂定，乃依據專科學校規程第三十二條後
      段，又此條文係基於專科學校法第三十三條授權而來。因此形成就招生之資格
      限制發生雙重授權之情形。尤其，專科教育法第三十三條乃概括授權，更為不
      妥。至專科教育法第二十六條原即對專科入學資格做出規定，是否可以解釋同
      法三十三條之授權規定，在入學資格上仍具有概括授權，恐有問題。蓋母法既
      已做出基本限制，補充性子法對該事項實談不上擁有概括之授權，而僅能對母
      法之規定為細節或闡明性之補充，否則原有規定，豈非形同具文？警專招生簡
      章所增加之諸要件，已超出專科學校法第二十六條對入學資格之限制，實不能
      謂可逕依據該法第三十三條之概括授權，對入學資格為進一步限制。
    4.特別之職業因其社會影響重大，有專門之法規對其執業之資格，另行規範限制
      ，則其資格限制，原應以這些特別職業法規為資格限制之共同法源。據此，警
      察選任之資格為何，甚至一般人民得受警察教育之資格亦應（宜）以警察法規
      或是警察專科教育法規予以規範，或以符合其內容及精神之方式訂定招生規則
      ，而不可謂依據專科學校法及專科學校規程之概括授權，即可由校方任意訂定
      入學的特別資格限制，依此，如僅引據專科學校法之概括授權為唯一法律基礎
      ，容有闕漏之嫌。
    5.依警察法第三條第一項授權，警察法施行細則第三條第三項，關於警察教育事
      務，應由中央立法為之，則無論專科學校法及其授權建立之法規可視為依據警
      察法及其施行細則所授權之規定，依此，警專招生簡章僅以專職學校法條為法
      律基礎，於形式法律基礎而言，亦有不足。警察教育之法規並未針對入學資格
      自為限制，只能就警察人員管理條例第六條推知警察人員之能力資格要件之大
      概，是否可依此認為警專招生得另外設定資格限制？唯該處之授權只能說是由
      目的性解釋推知。又有關體檢及公務人員應考資格之限制，原規定於公務人員
      考試法第六、七條，警專招生簡章亦未引為授權基礎。再者警專招生之考量，
      原以日後任務之需要為基準，依警察人員管理條例第六條第二項列有智力、體
      能、學識、經驗、領導才能等要件，足供招生之參考。惟該條文並非例示性規
      定，亦未授權審核單位就其它未列入者作為考核項目。而儀容項目，如胎記、
      疤痕，概念上無法納入該條文所列出之任一項目。
    6.原行政處分所據之相關招生簡章及體測項目不合格標準欄有違「授權明確性原
      則」：相關招生簡章及體測項目不合格標準欄雖依據該校招生辦法所定，而該
      違法「授權」之專科學校規程第三十二條第二項與專科學校法第三十三條之授
      權規定，均違反司法院大法官歷來相關解釋之授權明確性原則（須就授權之目
      的內容及範圍作明確規定），故該授權條款亦屬違法，依違法規定作成處分者
      亦屬違法之行政處分。
  (三)原行政處分依據之複試合格標準規定，該標準本身違反憲法第二十三條及行政程
    序法第七條之「比例原則」：
    1.按比例原則包括以下三個子原則: （一）適合性原則（又稱妥當性、相當性原
      則）：採取之方法應有助於目的之達成；（二）必要性原則（損害最少原則）
      ：有多種同樣能達成目的之方法時，應選擇對人民權益損害最少者；（三）狹
      義的比例原則：採取之方法所造成之損害不得與欲達成目的之利益顯失均衡。
      本件複試合格標準之一之體能測驗項目第六、「穿著短袖夏季制服外露部分，
      無嚴重影響觀瞻之疤痕或胎記者（未超過五公分以上）」規定，與專科警員班
      招考之目的與將來職（勤）務執行之間並無關係，亦即該疤痕或胎記不管有無
      超過五公分，只要符合其他體能項目之標準（如兩手腳指、兩腿健全、伸曲自
      如等），不會影響將來勤務之執行，都應通過此體能測驗項目；且儀容做為任
      職警察之個人能力項目，較諸智能、道德、體能等項目，絕不屬於警察執勤所
      需能力之核心。本件複試合格標準之一之體能測驗項目第六之規定（行政機關
      採取之方法），與專科警員班招考之目的與將來職（勤）務執行（行政機關目
      的之達成）間，未符合比例原則之第一子原則「妥當性原則」，故該規定自屬
      違法，其依違法規定作成之處分亦屬違法之行政處分。
    2.被告機關辯稱若「疤痕之限制為不合理之要求」，則警察機關特殊任用資格與
      需要將一一放棄（如身高、體重、體能等），則難以完成警察各種行政行為。
      惟各種考量因素有其獨立性，不可一概而論。若謂胎記、疤痕之限制乃針對社
      會信賴之贏取，及執行警政工作所必需，實有過度誇張（擴大）該限制必要性
      之情形，故是否合目的性不無疑義；蓋選拔警政人員並非選拔儀隊，原無針對
      儀容做特別要求之必要性，且若如此要求，則入學後才受傷，是否因此退訓，
      或不得再任警員？
  (四)若儀容之規定本身具有瑕疵，原無「不確定法律概念」於本案運用之餘地。唯就
    被告機關所辯稱對於「不確定法律概念」之判斷空間與行政裁量裁量空間之概念
    ，顯然將二者混淆；前者乃基於對特定概念意涵之詮釋而來，其判斷之結果乃司
    法審查之客體，並完全受各實體法規範之約制。蓋於本案情形，考生依成績入學
    ，並無裁量之餘地。
  (五)原行政處分依據之複試合格標準規定，該標準本身亦違反「禁止不當連結原則」
    ：本件複試合格標準之一之體能測驗項目第六、「穿著短袖夏季制服外露部分無
    嚴重影響觀瞻之疤痕或胎記者（未超過五公分以上）」規定，因該規定與專科警
    員班招考事件之間，並無關聯，其據以處分不予錄取亦屬違反禁止不當連結原則
    ，故該規定違法，依違法規定作成之處分，亦屬違法之行政處分。
  (六)胎記與疤痕之規定亦生對平等權之侵害：憲法對平等權之保護，其意旨在於保障
    人民不因其血統、宗教、性別、語言，甚而美醜而得到平等之機會，並排除具歧
    視性質之法規或公權力行為；依此，警察（甚而是立法者）在訂定招生標準之際
    ；除了合目的性之考量外，亦不可讓所設限制形成對申請人之歧視差別待遇，而
    是否有歧視性待遇，仍須考量職業（例如，行動不便者，不適合擔任警察，為如
    此之限制，自不可謂對殘障者之歧視），但以與該職業無決定性關連之客觀要件
    做為職業限制時，即生對顏面或肢體有胎記或疤痕者之歧視，有違憲法上保障法
    律之前人人平等之旨，基於教育基本法之機會平等原則（第四條）亦得同一結果
    。
  (七)基本上，無論被告機關以行政處分或拒絕與原告締結行政契約，依系爭事實確已
    限制憲法保障之工作權及服公職權。惟原被告間行政法律關係，或仍有學說上之
    爭議，但以被告機關招生入學而言，並無申請入學人參與約定入學方式、內容等
    等之餘地，而僅能由被告機關單方面決定，尚不能謂具有行政契約上合意之存在
    ，依據國內較新行政法學說，系爭招生入學並不能定性為行政契約，仍為行政處
    分；而吳庚大法官亦曾於釋字第三二四號之協同意見書中特別提及雙方當事人就
    契約之成立，須有明示或可推知之意思始足相當，否則行政機關可以於行政處分
    合法性受質疑時，轉而引用公法契約之理論，以規避依法行政原則之羈束。又公
    法上之契約，即使在締約當事人雙方，擁有較行政處分為大之自由度，但其「契
    約自由」之程度，仍不可與民法上之契約自由視為相同。何況，民法上之契約自
    由亦非全無限制。蓋須防備權力之濫用。再者，即令將學生就學於被告學校定性
    為行政契約，亦仍須就被告機關之締約自由有否限制及拒絕締約之法律性質予以
    考量。按被告機關就入學事宜與學生簽訂行政契約，其性質仍是以行政契約代行
    政處分，尤其其簽約乃以考試之結果為前提，其締約自由又額外因考試之特性受
    限。以考試事宜而言，除有名額之限制外，錄取與否取決於考生成績是否符合既
    定的成績標準；實施考試之一方除已於招生簡章敘明對錄取與否保留最後決定權
    ，否則對於成績已達合格標準之考生無拒卻締約之自由。值得另予考量者，被告
    機關就依據複試結果拒卻與原告締結行政契約，其法律性質仍為一行政處分。是
    以，無論原被告雙方之行政法律關係究為行政處分所生亦或是行政契約之締結問
    題，仍須回歸到對所設定考試標準之合法性的檢驗上。依上述法理，若是系爭案
    例中被告機關於招生簡章所設定之複測標準有違法、甚至違憲之情形，被告機關
    並不得依據該違法之理由，主張擁有締約之自由，而拒絕行政契約之締結。
  (八)又訴願決定機關未審酌上開相關招生簡章及體測項目不合格標準欄本身規定之合
    法性及合理性與否，逕以原行政處分與上開規定並無不合，以及被告機關招生簡
    章內容並無違反公序良俗或禁制令規定，且體測內容及限制規定明確，為符合社
    會大眾對警察人員之信賴，及為達成警察行政目的所必要，並不逾越合理之範圍
    等語，予以維持原處分，其所持理由實嫌疏漏，且何謂「社會大眾對警察人員之
    信賴」？此應為訴願決定機關濫用不確定法律概念之訴願決定不備理由之做法。
    又身體外觀之疤痕與為達成警察行政目的間是否具有必要之關聯性，原處分及原
    決定並未作具體說明，顯然有理由不備之違法，故頗令人質疑。在今日之民主法
    治社會國家中，人民期待之警察人員，係有能力維持公共秩序與社會居家安全，
    以及富有熱心、愛心之公務人員，因而與不影響警察執行職務之該等人員之外觀
    或長相應絲毫無關係。被告機關及訴願決定機關未審酌及此，而以「符合社會大
    眾對警察人員之信賴」、「為達成警察行政目的所必要」等語之抽象不備理由之
    空泛說法，據以核駁，自難令人甘服。
  (九)綜上所述，原處分及原訴願決定適用違法違憲之行政命令，及招生簡章第捌點第
    二項複試之（三）１之（6） 據以核駁，自屬違法，應予撤銷。敬請判決如訴之
    聲明。
乙、被告主張：
  (一)原告係參加被告機關專科警員班第二十期招生複試體測，因右手臂開刀疤痕長達
    十二公分寬一公分；另開刀疤痕旁有長寬四公分車禍挫傷疤痕，經判定為不合格
    ，並提被告機關九十年七月十日第四次招生委員會審議確認在案，仍列為不合格
    。本處分所依據之本校第二十期正期學生組招生係依專科學校法第三十三條及「
    專科學校規程」第三十二條第二項相關規定，訂定招生簡章辦理一切招生事宜，
    前於本校九十年九月二十八日（九十）警專訓字第０六九九九號函及內政部訴願
    決定書均已敘明，有案可稽。
  (二)「受教育權」與「工作權」固為人民之權利，且為憲法所保障之基本人權；惟，
    我國憲法並未保障人民「受警察教育」之權利，更未保障「任警察官」之權利，
    故未必人人均得「受警察教育」，與「任警察官」：
    1.憲法所保障之「工作權」，應係指人民擁有某份工作時，受到相關法律之保障
      ，即若於工作中，其權利或利益受到侵害，亦有法定之救濟途徑，而非指保證
      必須獲得某份工作之權利。有關「任警察官」，由依據憲法制定之警察法等相
      關特別法中均有明文，「警察官」雖非人人皆得任之，惟一旦任警察官後，即
      受到相關法律之保障，若於工作中，其權利或利益受到侵害，亦有法定之救濟
      途徑，此為符合憲法保障「工作權」之真義。
    2.所謂「法律保留原則」，通說係指中央法規標準法第五、第六條，「應以法律
      定之」、「不得以命令定之」之事項，然究竟何種事項應以法律定之？相關法
      制並未明白列舉。一般認為，憲法保障之基本權利，應屬法律保留原則範疇，
      據以推定，「受教育權」與「工作權」即屬「應以法律定之」事項；惟我國憲
      法並未保障人民「受警察教育」與「任警察官」之權利，故於此引用法律保留
      原則，不甚妥適。
    3.我國「警察教育」權，不但以法律定之，因警察教育具特殊教育屬性與目標，
      因此經由特別法予以規範，此即本校依據各特別法（警察法、警察教育條例、
      台灣警察專科學校組織條例等）立校，並據以辦理基層警察（消防、海巡）人
      員養成教育。
    4.至於「任警察官」，警察人員管理條例第二條明示：「警察人員之管理，依本
      條例之規定；本條例未規定者適用有關法律之規定」；第六條第二項並規定：
      「警察官於任職前，應注意其智力、體能、學識、經驗及領導才能，並考量其
      對任職之地區、語言、風俗、習慣、民情等適應能力」。類此規定，依現行制
      度，應經特種考試警察人員考試及格任用之警察、消防、海巡等人員等均一體
      適用；故相關法律即足資證明，並非人人均得「任警察官」。
    5.查「八十九年特種考試警察人員考試」之錄取人員，其未經訓練者，係與原告
      同時段（九十年七月六日、七日）參加複試，若通過複試，亦將於同一時間入
      校受訓，該考試應考須知之「捌．體格檢查」，其第二項規定「本考試體格檢
      查標準，除依公務人員考試體格檢查之規定辦理外，有下列情形之一者，為體
      格檢查不合格：（十一）穿著短袖夏季服裝，外露部分超過五公分以上之疤痕
      ，嚴重影響觀瞻者」。蓋「特種考試警察人員考試」係由考試院舉辦，屬我國
      憲法第十八條所保障之「應考試服公職權」，亦足茲證明，「警察官」非人人
      皆得任之。
    6.原告受原處分所影響者，或為其「受警察教育」與「任警察官」之權利，此一
      權利本非憲法所保障，亦非保證人人均得享有，故於憲法第廿一條，以及第一
      五八、一五九、一六０條所保障之「受教育權」，並無任何影響；至於憲法第
      十五條所保障之「工作權」，則並非一種絕對之權利。
  (三)被告依各特別法立校，辦理基層警察（消防、海巡）人員養成教育，相關規定的
    訂定（無論入學前或入學後），均必須較一般大專院校為嚴格；其訂定程序及適
    用之作業流程，亦必須較一般大專院校為嚴謹，故比例原則於此應不適用。
    1.依據憲法第一百零八條第一項第十七款制定之警察法，其第三條規定略以：警
      察教育，由中央立法並執行之；警察教育條例第二條規定略以：警察教育，由
      警察專科學校辦理，學校之組織，另以法律訂之。此即本校立校之法源，台灣
      警察專科學校組織條例並據以訂定。我國「警察教育」既以特別法定之，則本
      校即非如一般大專院校，其係依專科學校法有關規定設校並辦理校務，按行政
      院人事行政局之解釋，被告機關為一警察機關並兼具有學校性質（詳該局八九
      局考字第二００一六０號函），有別於一般大專院校。
    2.在法定教育目標與特殊教育屬性規範下，本校相關規定的訂定均必須較一般大
      專院校為嚴格，其訂定程序乃至適用之作業流程，亦必須較一般大專院校為嚴
      謹。
      (1)台灣警察專科學校組織條例第二條明文規定：本校「隸屬內政部警政署，依
        警察教育條例有關規定辦理警察教育；並依專科學校法有關規定，兼受教育
        部指導」，故本校新生入學招生簡章，即依前開法定指揮監督與指導程序，
        陳報上級機關內政部警政署轉教育部分別就其主管事項核定後方得適用，此
        又與一般大專院校迥異。原告甲○○先生參加被告機關入學考試所適用之本
        校專科警員班第二十期正期學生組招生簡章，即先後奉內政部警政署九十年
        二月一日（九十）警署教字第二四三三０號函，及教育部九十年二月五日台
        （九十）技（四）字第０九００一四四三七號函核定後，方得辦理招生事宜
        。
      (2)原告參加被告機關新生入學考試，因右手臂關節處有車禍造成之雙道疤痕，
        其中手術疤痕約十二公分長、一公分寬，依該期招生簡章：「捌、考試科目
        二、複試（三）複試項目及標準１、體能測驗合格標準：(６)穿著短袖夏季
        制服外露部分，無嚴重影響觀瞻之疤痕或胎記者（未超過五公分以上）」之
        規定，應判定為複試不合格；惟類此狀況，依本校作業流程，除於複試當日
        經主考官驗證外，尚須交由現場處理小組（主考官、訓導處主任、業務單位
        代表共同組成）複驗，並拍照存證、製作相關紀錄，提交招生委員會審議；
        被告機關於九十年七月十日召開之九十學年度第四次招生委員會，除當學年
        度招生委員應出席外，內政部警政署、內政部消防署、行政院海岸巡防署等
        用人機關亦須派代表列席指導，審議決定事項，並應陳報本校指揮監督機關
        內政部警政署核定。此一流程，前半段於複試當日（民國九十年七月六日）
        原告應已親身經歷，後半段則有當次招生委員會會議紀錄為憑。
    3.被告機關依法辦理基層警察人員養成教育，在特殊的教育屬性與教育目標下，
      相關招生條件自須較一般學校招生規定為嚴格，為符合一般社會大眾對警察人
      員期待與信賴，且我國「警察教育」，不但以法律定之，且係經由特別法予以
      規範，例如警察人員管理條例第六條規定：「擬任警察官前，應實施身家調查
      ，注意其品德及對國家之忠誠（第一項）；警察官於任職前，應注意其智力、
      體能、學識、經驗及領導才能，並考量其對任職之地區、語言、風俗、習慣、
      民情等適應能力」，被告既依據各特別法辦理基層警察（消防、海巡）人員養
      成教育，以及現職人員專業訓練，在特殊的教育屬性與教育目標之下，相關管
      理規定的訂定，必須較一般學校為嚴格。被告為達成警察各種行政行為目的所
      必要，以不逾越合理之範圍及一般生活經驗法則為原則明列各項條件與需求於
      招生簡章中；設若如原告所稱「疤痕之限制為不合理、不合法的限制」，則警
      察機關特殊任用資格與需要將一一放棄（如身高、體重、體能等），則難以完
      成警察各種行政行為。
  (四)被告機關招生委員會的召開、招生簡章的訂定，於專科學校法、專科學校規程暨
    專科學校學生學藉規則等，列有明確法律授權；有關入學考試複試項目及標準之
    擬訂，則係本於行政專業考量，以符合警察人員管理條例相關規定暨前開各特別
    法規範之法定教育目標與特殊教育屬性：
    1.依法理上所謂「授權明確性原則」係指立法者授權行政機關以命令補充法律規
      定。授權條文須明確性，亦即立法者授權時所指出的授權意向，必須具體到足
      以拘束行政命令僅能在其意旨內進行補充規定之地步。惟法律上亦有僅為概括
      之授權者，僅就該法律整體所表現之關連意義為判斷，而非拘泥於特定法條之
      文字，依此種概括授權所定之命令，祇能就母法有關之細節性及技術性事項加
      以規定，且實務上亦承認「概括之授權」，例如依大法官會議解釋第三九四及
      四０二號解釋理由書。另依憲法第二十三條之規定，國家對人民之自由及權利
      有所限制，固應以法律定之。惟法律對於有關人民權利義務之事項，不能鉅細
      靡遺，一律加以規定，其屬於細節性、技術性者，法律自得授權主管機關以命
      令定之，俾便法律之實施。行政機關基於此種授權發布之命令，其內容未逾越
      授權範圍，並符合授權目的者，自為憲法所許（依大法官會議解釋第三六０號
      解釋理由書），況本校招生簡章符合授權目的，其內容亦未逾越授權範圍。
    2.專科學校法第卅四條授權教育部訂專科學校規程，專科學校規程第卅二條規定
      ：「入學試驗由各校組織招生委員會，於每學年開始以前舉行之……。前項招
      生辦法，由學校擬定，報請教育部核定」；另專科學校學生學籍規則第四條復
      規定：「各校招收新生，應於招考前擬定招生辦法報請本部核准，未經核准前
      ，不得先行招生」。本校組織條例第二條既明訂「兼受教育部指導」，則亦必
      遵循此一法定程序。雖有謂此一法定程序僅為概括性授權，惟依法律整體解釋
      ，並參照司法院大法官會議釋字第三九四號等相關解釋意旨，應可推知立法者
      有意授權並遵重相關主管機關為行政專業之考量。
    3.警察人員管理條例第六條第二項明文規定：「警察官於任職前，應注意其智力
      、體能、學識、經驗及領導才能……」，被告機關既依各特別法立校，隸屬內
      政部警政署，依警察教育條例有關規定辦理警察教育；教育目標在培訓警察（
      消防、海巡）基層專業實務人才，則自入學至畢業，各項養成教育訓練制度的
      建構，必有其特殊之專業考量。被告機關陳報內政部警政署核定後實施之招生
      簡章有關入學考試初試之筆試項目、成績計算、合格標準，以及複試項目及標
      準（包括體能測驗、口試、體格檢查等）的訂定，參照司法院大法官會議釋字
      第五四七號等相關解釋意旨，因係屬細節性與技術性事項，本於專業考量及尊
      重專業特性，與授權明確性原則應無違背；複試體能測驗合格標準：(６)「穿
      著短袖夏季制服外露部分，無嚴重影響觀瞻之疤痕或胎記者（未超過五公分以
      上）」之規定，亦由此而來。
  (五)被告對原告所為新生入學考試複試列不合格之處分，係為符合平等原則，貫徹依
    法行政；即凡經招生委員會審議，未能符合本校招生簡章有關入學考試複試項目
    及標準者，均必須列為不合格。
    1.參加被告機關專科警員班第二十期正期學生組入學考試初試錄取之另一考生張
      弘昇君，其右手臂亦有與原告甲○○先生類似之疤痕，為符合平等原則，貫徹
      依法行政，經提同一次招生委員會審議確認，判定為複試不合格，並亦陳報內
      政部警政署核定在案。
    2.參加被告機關專科警員班第廿一期正期學生組入學考試初試錄取之考生，總計
      有七十四人未能符合當期招生簡章各複試項目及標準之規定，其中包括聲音沙
      啞或口齒不清者、視力、身高或ＢＭＩ指數有些微差距者等，由於行政行為無
      特殊理由不得為差別待遇，當期簡章既有明文規定，為貫徹依法行政，經提九
      十一學年度第五次招生委員會（九十一年八月六日）審議確認，一律列為複試
      不合格，並報請本校指揮監督機關內政部警政署核定中。
    3.前二項複試列不合格之各考生，雖分屬警察、消防或海巡類科，惟警察法、警
      察教育條例、警察人員管理條例等特別法，於警察、消防、海巡人員均一體適
      用；為培訓警察（消防、海巡）基層專業實務人才所建構之各項養成教育訓練
      制度（自入學至畢業），亦均予一視同仁；復以入學考試複試項目及標準，於
      被告陳報上級機關內政部警政署轉教育部分別就其主管事項核定之當期招生簡
      章均已有明文，實不得為差別待遇，為貫徹依法行政，必得為複試不合格之決
      定。
  (六)再者按「公立學校招生簡章」之法律性質，是屬於行政處分或公法上行政契約？
    在學理上仍有爭議；設如採公法上之行政契約，基於「行政契約之不平等性乃其
    特性」（釋字第三二四號解釋，大法官吳庚教授亦有提意見亦略以：『公法上之
    單方行為須受依法行政（法律保留）原則之羈束，公法上之雙方行為，其內容為
    契約兩造相互之權利義務關係，與公權利主體逕對個人課以義務或負擔之情形有
    別，故在公法契約之領域，所受依法行政原則之支配，密度較低，不若單方行為
    之嚴格』），及「契約自由原則」；相對人有選擇締約自由與否之自由；學校於
    契約內容，亦無違反公序良俗或禁制令規定，又經原告承諾（我國實務七一判字
    二一二號判決指出：「按人民之自由權利，固不得任意加以限制，但其限制如係
    基於本人之承諾而又無悖於公序良俗，則非法所禁」）。足見並無使原告喪失所
    謂「工作權」之虞。
  (七)就原告質疑「若入學後才受傷，是否因此退訓，或不得再任警員」云云，蓋依法
    行政係行政行為之基本原則，被告機關新生入學考試及其他相關規定，依各當期
    招生簡章；在校學生，依被告機關學生獎懲實施要點及其他訓導規章；現職人員
    ，則依警察人員獎懲標準表，不應混為一談，惟其共通點，在於各該規定均本於
    行政專業考量，為符合前開各特別法之規範而擬訂，並依法定指揮監督程序核定
    ，層級授權，依法執行之。
  (八)據上結論，本案原告之訴為無理由，建請駁回之、訴訟費用由原告負擔。
　　理  由
一、被告之代表人原為鄭榮進，自九十一年三月二十一日起改由乙○○擔任，此有被
    告提出之內政部九十一年三月二十五日台內人字第○九一○○七○五二一之二號
    令在卷可按，是其聲請承受訴訟，核無不合，應予准許，合先敘明。
二、本件原告係參加被告機關專科警員班第二十期招生複試體測，因開刀疤痕長達十
    二公分，經判定為不合格，並提報被告機關召開之第四次招生委員會審議確認在
    案，仍列為不合格。原告則以原行政處分與憲法為落實職業選擇自由之工作權及
    自我人格實現與發展之人性尊嚴之規定與精神相違；原處分及原訴願決定適用違
    法違憲之行政命令，及招生簡章第捌點第二項複試之（三）１之（6）據以核駁
    ，自屬違法，應予撤銷。
三、查警察法第一條規定，本法依據憲法第一百零八條第一項第十七款制定之。警察
    法，其第三條第一項規定：警察官制、官規、教育、服制、勤務制度及其他全國
    性警察法制，由中央立法並執行之，或交由直轄、縣（市）執行之。另警察教育
    條例第二條規定略以：警察教育，由警察專科學校辦理，學校之組織，另以法律
    訂之。此即被告機關立校之法源，台灣警警察專科學校組織條例並據以訂定。台
    灣警察專科學校組織條例第二條明文規定：「臺灣地區設立台灣警察專科學校，
    隸屬內政部警政署，依警察教育條例有關規定辦理警察教育；並依專科學校法有
    關規定，兼受教育部之指導」；足徵我國「警察教育」既以特別法定之，則被告
    機關為一警察機關並兼具有學校性質，有別於一般大專院校。從而被告機關新生
    入學招生簡章，即依前開法定指揮監督與指導程序，陳報上級機關內政部警政署
    轉教育部分別就其主管事項核定後方得適用，此乃與一般大專院校迥異。是以，
    被告機關專科警員班第二十期正期學生組招生簡章，即先後奉內政部警政署九十
    年二月一日（九十）警署教字第二四三三０號函及教育部九十年二月五日台（九
    十）技（四）字第０九００一四四三七號函核定後，方得辦理招生事宜。
四、第以司法院釋字第五四七號解釋，其解釋文略以：「第醫師應如何考試，涉及醫
    學上之專門知識，醫師法已就應考資格等重要事項予以規定，其屬細節性與技術
    性事項，自得授權考試機關及業務主管機關發布命令為之補充。關於中醫師考試
    ，醫師法對其應考資格已定有明文，至於中醫師檢覈之科目、方法、程序等事項
    ，則授權考試院會同行政院依其專業考量及斟酌中醫之傳統醫學特性，訂定中醫
    師檢覈辦法以資規範，符合醫師法與專門職業及技術人員考試法之旨意，與授權
    明確性原則無違。」等語；另司法院釋字第三九四號解釋，其解釋文略以：「建
    築法第十五條第二項規定，『營造業之管理規則，由內政部定之』，概括授權訂
    定營造業管理規則。此項概括授權條款雖未就授權之內容與範圍為明確之規定，
    惟依法律整體解釋，應可推知立法者有意授權主管機關，就營造業登記之要件、
    營造業及其從業人員之行為準則、主管機關之考核管理等事項，依其行政專業之
    考量，訂定法規命令，以資規範。」等語。被告機關依法辦理基層警察人員養成
    教育，在特殊的教育屬性與教育目標下，相關招生條件自須較一般學校招生規定
    為嚴格，為符合一般社會大眾對警察人員期待與信賴，且我國「警察教育」，不
    但以法律定之，且係經由特別法予以規範，揆諸警察人員管理條例第六條規定：
    「擬任警察官前，應實施身家調查，注意其品德及對國家之忠誠。警察官於任職
    前，應注意其智力、體能、學識、經驗及領導才能，並考量其對任職之地區、語
    言、風俗、習慣、民情等適應能力」，被告既依據各特別法辦理基層警察（消防
    、海巡）人員養成教育，以及現職人員專業訓練，在特殊的教育屬性與教育目標
    之下，相關管理規定的訂定，必須較一般學校為嚴格。按警察人員管理條例第六
    條第二項明文規定：「警察官於任職前，應注意其智力、體能、學識、經驗及領
    導才能……」，被告機關既依各特別法立校，隸屬內政部警政署，依警察教育條
    例有關規定辦理警察教育；教育目標在培訓警察（消防、海巡）基層專業實務人
    才，則自入學至畢業，各項養成教育訓練制度的建構，必有其特殊之專業考量。
    被告機關陳報內政部警政署核定後實施之招生簡章有關入學考試初試之筆試項目
    、成績計算、合格標準，以及複試項目及標準（包括體能測驗、口試、體格檢查
    等）的訂定，參照上開司法院釋字第五四七號等相關解釋意旨，因係屬細節性與
    技術性事項，本於專業考量及尊重專業特性，與法律保留原則、授權明確性原則
    應無違背；至複試體能測驗合格標準：(６)「穿著短袖夏季制服外露部分，無嚴
    重影響觀瞻之疤痕或胎記者（未超過五公分以上）」之規定，乃被告為達成警察
    各種行政行為目的所必要，以不逾越合理之範圍及一般生活經驗法則為原則明列
    各項條件與需求於招生簡章中；是以被告機關於其招生簡章中，有關如身高、體
    重、體能、儀表之限制，無非係符合警察機關特殊任用資格與需要而所設之限制
    ，俾以完成警察各種行政行為，自亦與比例原則相符。
五、按憲法第七條平等原則並非絕對、機械之形式上平等，而係保障人民在法律上地
    位之實質平等，若為因應事實上之需要及舉辦考試之目的，訂立法規之機關自得
    斟酌規範事物性質之差異而為合理之區別對待（司法院釋字第四八五號解釋參照
    ）。我國「警察教育」權，不但以法律定之，已如前述；茲因警察教育具特殊教
    育屬性與目標，因此經由特別法予以規範，此即被告機關依據各特別法（警察法
    、警察教育條例、台灣警察專科學校組織條例等）立校，並據以辦理基層警察（
    消防、海巡）人員養成教育。上開招生簡章有關入學考試初試之筆試項目、成績
    計算、合格標準，以及複試項目及標準（包括體能測驗、口試、體格檢查等）的
    訂定，無非均為拔擢優秀警察人才所設限制，苟能在執行上力求客觀公平，並不
    影響當事人之權益或法律上地位，與憲法保障人民工作、服公職權利之意旨亦無
    違背。
六、再查，同樣參加被告機關專科警員班第二十期正期學生組入學考試初試錄取之另
    一考生張弘昇，其右手臂亦有與原告有類似之疤痕，亦經判定為複試不合格；是
    以被告機關對原告所為新生入學考試複試列不合格之處分，乃係為符合平等原則
    。至原告所主張「若入學後才受傷，是否因此退訓，或不得再任警員」云云，查
    考試院所舉辦各種特種考試，基於業務單位需求均設有種種資格及身體限制，尚
    無因錄取服公職後受傷而喪失資格之規定；是經被告機關錄取後，在校學生，依
    被告機關學生獎懲實施要點及其他訓導規章；現職人員，則依公務人員服務法、
    公務人員保障法及警察人員獎懲標準表辦理，尚不得混為一談，併此敘明。
七、末查被告機關招生簡章，其法律性質係屬公法上具有隸屬性之行政契約，基於該
    行政契約之不平等性乃其特性，公法上之單方行為須受依法行政（法律保留）原
    則之羈束，而公法上之雙方行為，其內容為契約兩造相互之權利義務關係，與公
    權利主體逕對個人課以義務或負擔之情形有別，故在公法契約之領域，所受依法
    行政原則之支配，密度較低，不若單方行為之嚴格，但其限制如係基於本人之承
    諾而又無悖於公序良俗，則非法所禁。被告既依據各特別法辦理基層警察人員養
    成教育，以及現職人員專業訓練，在特殊的教育屬性與教育目標之下，相關管理
    規定的訂定，必須較一般學校為嚴格。基於被告機關行政裁量權，於其招生簡章
    中，有關如身高、體重、體能、儀表之限制，無非係符合警察機關特殊任用資格
    與需要而所設之限制，亦不違反「禁止不當連結」之原則。
八、綜上所述，原告參加被告機關專科警員班第二十期招生複試體測，因右手臂開刀
    疤痕長達十二公分，寬一公分；另開刀疤痕旁有長寬四公分車禍挫傷疤痕，經判
    定為不合格，被告機關第四次招生委員會審議確認在案，仍列為不合格。揆諸上
    開說明，原處分依法自無不合，訴願決定予以維持，並無不合。原告徒執前詞，
    聲請撤銷訴願決定及原處分，為無理由，應予駁回。
據上論結，本件原告之訴為無理由，爰依行政訴訟法第九十八條第三項前段，判決如
主文。
中　　　華　　　民　　　國　　九十一　　年　　 十一 　　月　　 十四 　　日
                        臺 北 高 等 行 政 法 院  第七庭
                                       審 判 長  法  官  鄭小康
                                                 法  官  林金本
                                                 法  官  黃秋鴻
右為正本係照原本作成。
如不服本判決，應於送達後二十日內，向本院提出上訴狀並表明上訴理由，如於本判
決宣示後送達前提起上訴者，應於判決送達後二十日內補提上訴理由書（須按他造人
數附繕本）。
中　　　華　　　民　　　國　　九十一　　年　　 十一 　　月　　 十八 　　日
　　　　　　　　　　　　　　　　　　　　         書記官　黃瑞芬
